【裁判字號】    91,訴,1349
【裁判日期】    920814
【裁判案由】    清償債務
【裁判全文】
臺灣士林地方法院民事判決  九十一年度訴字第一三四九號
    原      告  台北縣八里鄉農會
    法定代理人  甲○○
    訴訟代理人  丁○○
                黃元龍律師
    被      告  乙○○            住台北縣三重市○○街一七０號
    訴訟代理人  謝天仁律師
                謝樹藝律師
    被      告  丙○○            住台北縣三重市○○街一七０號
右當事人間清償債務事件，本院判決如左：
    主    文
被告應連帶給付原告新台幣玖拾陸萬捌仟柒佰陸拾伍元及自民國九十一年三月十二日
起至清償日止按年息百分之九點一計算之利息暨按上開利率百分之二十計算違約金。
訴訟費用由被告連帶負擔。
本判決於原告以新台幣參拾貳萬參仟元為被告供擔保後，得假執行。但被告乙○○如
於假執行程序實施前，以新台幣玖拾陸萬捌仟柒佰陸拾伍元為原告預供擔保，得免為
假執行。
    事    實
甲、原告方面：
一、聲明：除假執行擔保金額外，如主文所示。
二、陳述：
  (一)被告乙○○於八十六年九月八日邀同被告丙○○為連帶保證人，向原告借款三百
    三十萬元，約定於八十九年九月八日清償，利息按原告基本放款利率加碼年息百
    分之一點七五計算，加碼幅度並得由原告按放款利率加碼標準予以調整，其有遲
    延履行時，除仍按上開利率計息外，逾期在六個月以內部分，另按原利率百分之
    十加付違約金，逾期超過六月部分按上開利率百分之二十計付違約金，並立有借
    據及約定書交原告收執。詎被告乙○○僅清償本金二十萬九千二百四十二元及至
    八十九年十一月十五日之利息，其餘本金、利息均未給付，嗣經原告聲請就被告
    乙○○所有之擔保物強制執行，而受償二百五十八萬元（含執行費用三萬一千八
    百八十一元），經予抵充上開執行費及至九十一年三月十一日之利息、違約金與
    部分本金後，尚欠本金九十六萬八千七百六十五元仍未清償，為此依據消費借貸
    及連帶保證之法律關係，請求被告連帶給付如訴之聲明。
  (二)對被告抗辯所為陳述：
  1.訴外人劉榮吉雖曾以門牌號碼臺北縣八里鄉頂好新村二號三樓房屋及其坐落基地
    臺北縣八里鄉○○里  段蛇子形小段五四七地號、五四六之四號土地等不動產（
    以下稱系爭房地）設定抵押權予原告，但嗣後未向原告要求撥款，是該借款債務
    並不成立，被告抗辯已有誤會，且被告乙○○與訴外人劉榮吉間所為之約定，對
    於原告均無拘束力，自不得以此對抗原告。
  2.被告乙○○之借款債務自八十八年起即未按時清償，原告曾經就系爭房地聲請拍
    賣抵押物，嗣因被告乙○○謀求出售，而向原告繳納部分款項後請求原告撤回執
    行，而於原告撤回執行後，旋將系爭房地出售予訴外人劉榮吉，並完成移轉登記
    ，而其後劉榮吉未依渠等約定履約並代為償還被告乙○○借款，原告以系爭房地
    之所有權人劉榮吉為相對人再度聲請拍賣抵押物，於法亦無不合，且無再行通知
    已非所有權人之被告乙○○之必要，亦無應行通知之約定或法律規定，而原告依
    法行使抵押權，對被告乙○○並無損害可言。
  3.本件系爭債務定有確定期限，被告乙○○明知其所積欠之債務迄未清償，原即無
    待於原告通知，且如其就與訴外人乙○○約定事項是否履行稍加注意追蹤，即可
    得知詳情，而拍賣抵押物之相關執行程序亦依法公告至少三次，而竟全然置之不
    理，誤認與劉榮吉簽約後即無任何責任，斷無反令原告負責之理，況被告乙○○
    嗣後遷址並未通知原告，原告僅得聲請拍賣抵押物，被告乙○○已違反消費借貸
    契約，並有違誠信原則。
  4.被告乙○○與訴外人劉榮吉間所為約定係於劉榮吉代償欠款後，並將餘款一次付
    清時，被告乙○○始需交屋，而事實上劉榮吉既未代被告乙○○向原告清償借款
    ，被告乙○○即行交屋，以致劉榮吉僅支付部分款項即取得系爭房地，且無庸辦
    理貸款，並因此無法收受拍賣相關文件，乃被告乙○○不顧自己權益並不願與系
    爭房地再有牽連所造成，縱因此受損，亦係因自己之行為所致。況被告乙○○從
    未向原告洽領清償證明、辦理塗銷抵押權登記或取回借據、火災保險單等事，且
    原告尚於九十年七月九日查扣其存款，被告乙○○自此即未再存入款項，顯見其
    對於劉榮吉並未依約代償及個人欠款未償等事均已明知，本無待於原告之通知，
    原告亦無再行催告之義務，原告並無被告乙○○所稱附隨義務可言，且其依約未
    經原告同意不得將系爭房地所有權移轉予第三人而違約出售，亦難謂無故意過失
    ，如其不違約私自移轉所有權，自得受通知而知悉拍賣之情事。
  5.有關被告乙○○出售系爭房地後，是否由劉榮吉代為分期清償利息一節，被告乙
    ○○並未就此通知原告，原告無從知悉。且有關清償之執據亦仍以被告乙○○之
    名義為之，原告自認為係被告乙○○所為繳款，嗣該筆借款未依約繳付，並已到
    期，此為被告乙○○所明知，而金融機構於借款人未按期繳款時將拍賣抵押物取
    償，亦為公知之事實，且原告聲請拍賣抵押物均係依法、依約定所為，並為被告
    乙○○所得預見，其竟不予聞問，為有故意過失顯然，原告並無侵害其權利或違
    反誠信可言，亦無對於到期之債務再行催告之必要，且無違於雙方約定或法律之
    規定。
  6.原告聲請拍賣抵押物亦希望價格愈高愈好，當初鑑價結果僅為三百一十五萬元，
    原告尚要求提高底價至四百萬元，並非原告要求賤價出售，而且拍賣程序係依公
    開之拍賣機制所為，拍賣價格之高低起落，均無損害被告乙○○權益可言。
  7.被告乙○○抗辯所稱關於消費者保護法之規定，因金融業者係貸款予客戶，無所
    謂安全或衛生上危險，即無該等規定適用之餘地。
  8.關於八十八年九月八日被告乙○○所給付之二十萬二千二百二十五元，是以其中
    之十七萬四千零九元清償積欠之利息，以其餘二萬八千二百一十六元賠償原告所
    支出之執行費而和解，原告為此才撤回強制執行。
  9.另被告乙○○於八十九年十一月十五日所繳納之一十六萬七千三百二十三元，經
    抵充自八十九年九月八日至同年十一月十五日之利息、違約金後，尚餘一十萬九
    千二百四十二元，再以該數額抵充原本後，被告乙○○未償本金餘額為三百零九
    萬零七百五十八元。
  10.原告於強制執行程序受償之二百五十八萬元，扣除執行費三萬一千八百八十一元
    ，並抵充至九十一年三月十一日之利息三十七萬零六百四十五元、違約金五萬五
    千四百八十一元、本金二百一十二萬一千九百九十三元後，至九十一年三月十一
    日止，被告乙○○尚欠本金為九十六萬八千七百六十五元。
乙、被告乙○○方面：
一、聲明：原告之訴回。如受不利判決，願供擔保請准免為假執行。
二、陳述：
  (一)被告乙○○前於八十八年九月七日將所有之系爭房地出售予訴外人劉榮吉，依約
    於完成所有權移轉登記後，劉榮吉應自行申辦貸款，並以貸得之款項清償被告對
    原告之借款債務，塗銷在該等不動產上之抵押權，同時交屋。是原告應以訴外人
    劉榮吉貸得款項沖銷被告之借款債務，並轉以劉榮吉為債務人設定抵押權，則於
    被告交屋後，對原告所負之借款債務應即消滅，而原告對於前開劉榮吉與被告間
    之買賣契約關係及約定為明知，且被告曾將由劉榮吉所交付之一十五萬元價金交
    付原告以為清償債務之一部，而劉榮吉亦自八十九年九月七日起陸續向原告清償
    借款，顯見原告對於上情應屬知之甚詳，另原告未曾向被告催告還款即行拍賣上
    開房地，亦與常情必先催告不合。原告明知被告乙○○之住所，及其與訴外人劉
    榮吉約定被告乙○○對原告之借款債務應由劉榮吉代為償還並塗銷抵押權登記，
    竟未將撥貸與劉榮吉之款項沖銷被告乙○○之借款債務，亦未塗銷抵押權，且未
    通知被告乙○○，直至訴外人劉榮吉未還款而原告進行追償被告乙○○始知悉，
    是本件借款未清償之債權，係因原告未通知被告致生之損害，依法主張以此與原
    告之債權抵銷。
  (二)原告如及早告知劉榮吉未代償債務，被告乙○○尚得依法為保障權利之行為，避
    免擔保物於拍賣程序中遭到賤賣，原告未予告知或催告，以致被告乙○○需償還
    較多之債務，此係因原告未通知所致，原告明知系爭房地已經移轉予劉榮吉，劉
    榮吉於貸款未撥款前，曾代劉榮吉清償債務，劉榮吉停止代償時，被告乙○○亦
    無從知悉，而原告自八十八年九月間出售系爭房地後，未曾向被告乙○○催討，
    已使其相信劉榮吉申貸順利，原告基於保護消費者之立場，並依據民法第一百四
    十八條第二項規定，應履行通知被告乙○○之附隨義務，其未通知已違反消費者
    保護法第七條之規定，並應負無過失責任。
  (三)拍賣抵押物將使擔保物低於市價被賣出，該市價與拍賣之差價，即屬因原告未予
    通知所生之損害，而系爭房地於拍賣程序中，經鑑價金額為三百一十五萬三千元
    ，拍定價格為二百五十八萬元，二者差價為五十七萬三千元，於此差額範圍內，
    原告應依不完全給付之規定，對被告乙○○負損害賠償責任，被告陳兩兩固以此
    主張抵銷，而且原告未盡通知責任，亦不得對被告乙○○請求違約金。原告主張
    依據是信約定書之約定，對於未按期繳款無須通知，惟此一約定，已違反消費者
    保護法第十一條第一項之約定，且因係借款利率採機動方式調整，如原告未予通
    知，被告乙○○即無從知悉繳付之金額，即無遲延之問題，可知原告負有通知之
    義務。
  (四)訴外人劉榮吉代償被告乙○○借款係以臨櫃繳納之方式為之，與前由被告乙○○
    自行清償時之習慣不同，應為原告所明知，對於嗣後未再代償一節，當予通知被
    告乙○○，其未盡此通知，所提供之服務即欠缺安全性。
  (五)有關被告分別於八十八年九月八日、八十年十一月十五日所存入之二十萬二千二
    百二十五元與預收款一十六萬七千三百二十三元，原告未予抵充，亦有未合。
  (六)有關於利率之調整，原告從未通知被告乙○○，依據主管機關所公佈之購屋貸款
    定型化契約規定應行通知，而原告於八十九年一月十二日調降利率並未通知被告
    乙○○，如予通知則被告乙○○即可知悉劉榮吉未依約代償之事實，是自八十九
    年二月起，原告不得向被告請求違約金。
  (七)有關於利率之加碼幅度，原告應按加碼年息百分之一點七五之約定計算，不得援
    引借據第三條第二款、第三款之約定任意調整。
丙、被告丙○○方面：
    被告丙○○未於言詞辯論期日到庭，亦未提出書狀為任何聲明或陳述。
    理    由
甲、程序方面：
一、本件被告丙○○未於言詞辯論期日到場，核無民事訴訟法第三百八十六條各款所
    列情形，爰依原告之聲請，由其一造辯論而為判決。
二、按訴狀送達後，原告不得將原訴變更或追加他訴，但擴張或減縮應受判決事項之
    聲明者不在此限，民事訴訟法第二百五十五條第一項第三款定有明文。本件原告
    起訴原請求被告連帶給付九十九萬一千六百四十五元及其利息、違約金，嗣於訴
    訟進行中，減縮為請求連帶給付如主文所示之金額，所為核屬減縮應受判決事項
    之聲明，並未涉及訴訟標的法律關係之變更，依據上開規定應予准許之，合先敘
    明。
乙、得心證之理由：
一、原告主張：被告乙○○於八十六年九月八日邀同被告丙○○為連帶保證人，向原
    告借款三百三十萬元，約定於八十九年九月八日清償，利息按原告基本放款利率
    加碼年息百分之一點七五計算，加碼幅度並得由原告按放款利率加碼標準予以調
    整，其有遲延履行時，除仍按上開利率計息外，逾期在六個月以內部分，另按原
    利率百分之十加付違約金，逾期超過六月部分按上開利率百分之二十計付違約金
    。詎屆期後，被告乙○○僅清償本金二十萬九千二百四十二元及至八十九年十一
    月十五日之利息，其餘本金、利息均未給付，嗣經原告聲請就被告乙○○所有之
    擔保物強制執行，而受償二百五十八萬元（含執行費用三萬一千八百八十一元）
    ，經予抵充上開執行費及至九十一年三月十一日之利息、違約金與部分本金後，
    尚欠本金九十六萬八千七百六十五元仍未清償，為此依據消費借貸及連帶保證之
    法律關係，請求被告連帶給付如訴之聲明等語。
二、被告乙○○以：原告明知系爭房地已經移轉登記予訴外人劉榮吉，依約劉榮吉並
    應代償系爭借款，嗣劉榮吉未依約履行時，原告應通知被告乙○○以利保護權利
    、避免系爭房地遭賤賣，惟原告未予通知，已違反消費者保護法及民法第一百四
    十八條第二項等規定，並因而致被告乙○○受有系爭房地鑑價與拍定價格間之差
    額五十七萬三千元之損害，應依不完全給付之規定負損害賠償責任，爰以此主張
    抵銷。另被告乙○○前於八十八年九月八日、八十九年十一月五日各給付二十萬
    二千二百二十五元、一十六萬七千三百二十三元，原告亦應予抵充始為適法。至
    於利息部分，應依原訂加碼幅度加碼，不得任由原告調整。而原告八十九年一月
    間調整利率未通知被告乙○○，即不得請求給付違約金云云置辯。
三、被告丙○○經於相當時期受合法之通知而未到庭為言詞辯論，亦未提出任何書狀
    為聲明或答辯，依據民事訴訟法第二百八十條第三項之規定，應視為對於原告主
    張已有自認。
四、查被告乙○○於於八十六年九月八日邀同被告丙○○為連帶保證人，向原告借款
    三百三十萬元，清償期限為八十九年九月八日，並約定利息按原告農會基本放款
    利率加碼年息百分之一點七五計算，加碼年息得由原告按放款利率標準調整，如
    有逾期或到期未履行，則逾期六個月內應另按上開利率百分之十、逾期超過六個
    月者超過部分應按上開利率百分之二十計付違約金，原告對於被告乙○○所為部
    分清償之抵充順序有指定權。被告自上開借款後，所為關於系爭消費借貸債務之
    各次清償給付時間、數額，均如卷附原告所提出之放款交易查詢表，期間因被告
    乙○○有逾期繳息之情形，經原告於八十八年八月四日向本院民事執行處聲請拍
    賣抵押物之系爭房地，經以八十八年度執字第八九六三號強制執行事件查封拍賣
    系爭房地（以下稱第一次拍賣），惟至八十八年九月九日原告以業與被告乙○○
    達成和解為由撤回該強制執行之聲請。而被告乙○○於前一日，則給付二十萬二
    千二百二十五元予原告，另並已於同年月七日與訴外人陳榮吉簽訂買賣契約書，
    將系爭房地出售予劉榮吉，且約定劉榮吉應向銀行貸款以清償被告乙○○積欠原
    告之貸款，並於將餘款一次付清時交屋。而劉榮吉為向原告辦理貸款，亦於八十
    九年一月十四日以系爭房地為原告設定擔保權價值為三百六十四萬元之第二順位
    最高限額抵押權，惟嗣後劉榮吉並未向原告請求撥款，以致雙方之消費借貸法律
    關係並未成立。嗣至八十九年間，因被告乙○○所欠債務仍有未依約給付之情形
    ，原告經以當時之所有權人劉榮吉為相對人，向本院聲請拍賣系爭房地獲准，而
    執本院八十九年度拍字第一八五三號民事裁定為執行名義，復向本院民事執行處
    聲請強制執行拍賣系爭房地（以下稱第二次拍賣），而於九十一年三月十一日以
    二百五十八萬元拍定，經分配發款之結果，原告受償二百五十八萬元（包含執行
    費三萬一千八百八十一元）等情，為原告與被告乙○○所不爭執，且有借據、授
    信約定書、放款交易查詢表、不動產買賣契約書等在卷可按，並經本院調取八十
    八年度執字第八九六三號、九十年度執字第九九五號民事執行案卷查核無誤，均
    堪認為真實。
五、原告主張被告乙○○借款有如聲明所示之金額尚未清償，依據消費借貸及連帶保
    證等法律關係，求為命被告連帶給付如訴之聲明之判決，被告乙○○則以前開情
    詞置辯，是本件爭執要點在於被告乙○○積欠未償之債務數額為何、被告乙○○
    之抵銷抗辯是否有據等項，茲謹析述如后：
  (一)被告乙○○積欠未償之債務數額為何：
  1.本件系爭債務最初貸款之本金金額為三百三十萬元，被告乙○○曾於八十六年九
    月九日清償本金一十萬元，其餘所為給付除於八十八年九月八日給付二十萬二千
    二百二十五元、於八十九年十一月十五日給付一十六萬七千三百二十三元部分外
    ，均係用以清償利息、違約金等情，有放款交易查詢表附卷可稽（見本院卷第十
    三頁以下），且為兩造所不爭執，是本件自八十六年九月九日後，本金餘額僅餘
    三百二十萬元，而有爭執者，在於上開二筆給付之抵充與期間利率是否依約計算
    等問題。
  2.被告乙○○借款後至清償期限即八十九年九月八日間，原告農會之基本放款利率
    變動情形為：八十六年九月八日至八十七年二月十八日為年息百分之七點五、八
    十七年二月九日至八十八年八月二十三日為年息百分之七點七五、八十八年八月
    二十四日至八十九年九月八日為年息百分之六點七三。至於原告就被告乙○○借
    款利率之加碼後之變動情形為：八十六年九月八日至八十七年二月八日按年息百
    分之九點二五（即以基本放款利率加碼年息百分之一點七五）、同年二月十九日
    至八十八年二月二十一日按年息百分之九點五（即以基本放款利率加碼年息百分
    之一點七五）、八十八年二月二十二日至同年三月八日按年息百分之九點三（即
    以基本放款利率加碼年息百分之一點六五）、同年三月九日至同年八月二十三日
    按年息百分之九點三（即以基本放款利率加碼年息百分之一點五五）、同年八月
    二十四日至八十九年五月十六日按年息百分之九點三（即以基本放款利率加碼年
    息百分之二點五七）、同年五月十七日至同年九月八日按年息百分之九點一（即
    以基本放款利率加碼年息百分之二點三七）計算。
  3.被告乙○○於八十九年九月八日所給付之二十萬二千二百二十五元，原告主張係
    以該筆給付為撤回第一次執行之和解條件，該筆金額所約定給付者，包含清償八
    十八年九月八日以前所欠利息一十七萬四千零九元及應賠償之執行費用二萬八千
    二百一十六元，並提出收入傳票、支出傳票各一紙為證（見本院卷第一百七十一
    頁、第一百七十二頁），且核之該金額之給付，確與上開第一次強制執行程序之
    撤回時間相謀，即堪認原告此部分主張可採，則此筆八十八年九月八日所為給付
    ，依據兩造和解之約定，僅用以清償利息及賠償強制執行費用，並未用以抵充原
    本部分，是該筆給付後，被告乙○○所欠借款本金仍為三百二十萬元。
  4.至被告乙○○於八十九年十一月十五日所為一十六萬七千三百二十三元之給付，
    原告於收取後，雖僅將之列為「預收餘額」，但被告乙○○既係為本件債務而為
    清償之給付，自原告受領之日起，即應發生部分清償之法律效果，並抵充被告乙
    ○○所欠債務，而依原告之指定，該部分清償之金錢，應先抵充利息、次充違約
    金，再次充原本。再依據上開放款交易明細查詢表之記載與原告起訴所主張，被
    告乙○○就利息部分，已清償至八十九年九月八日止，則自八十九年九月九日起
    至同年十一月十五日止，按上開所述之年息百分之九點一計算，被告乙○○應付
    之利息金額為五萬四千二百五十一元，違約金為五千四百二十五元（此部分逾期
    在六個月以內，故按年利率九點一之百分之十計算），二者合計金額為五萬九千
    六百七十六元，則以所給付之一十六萬七千三百二十三元抵充前述利息、違約金
    後，餘額為一十萬七千六百四十七元，再依序以此餘額抵充原本之結果，未償本
    金餘額為三百零九萬二千三百五十三元（見附件計算式一）。
  5.依上本金餘額及利率、違約金之計算基準，原告於第二次強制執行程序得聲請執
    行之債權本金為三百零九萬二千三百五十三元及自八十九年十一月十五日起至拍
    定之日即九十一年三月十一日止之利息、違約金，另並得以執行費優先受償，而
    原告於第二次強制執行程序受償金額為二百五十八萬元，其中包含執行費用三萬
    一千八百八十一元已如前述，則扣除該執行費用後，原告於強制執行程序中受償
    金額為二百五十四萬八千一百一十九元，而自八十九年十一月十六日至九十一年
    三月十一日止，按到期日八十九年九月八日之利率年息百分之九點一計算，被告
    乙○○應付之利息金額為三十七萬零八百三十七元、違約金各以自八十九年十一
    月十六日至九十年四月八日部分按年息百分之九點一之百分之十計算為一萬一千
    一百零二元、自九十年四月九日起至九十一年三月十一日止按年息百分之九點一
    之百分之二十計算為五萬一千九百六十三元，合計利息、違約金為四十三萬三千
    九百零二元，經以該受償金額予以抵充後，尚得抵充本金之數額為二百一十一萬
    四千二百一十七元，則於原告受上開分配後，以九十一年三月十一日為計算之基
    準日，被告乙○○未償之債務，其本金餘額為九十七萬八千一百三十六元（見附
    件計算式二），利息則應自九十一年三月十二日起按年息百分之九點一計算，違
    約金亦應自同日起按上開利率百分之二十計算，原告所為請求經減縮後，僅請求
    以本金九十六萬八千七百六十五元及依該數額於是上述期間內按上開利率計算之
    利息、違約金，並未逾得請求之範圍，於法即無不合。
  6.被告乙○○抗辯利息加碼幅度應依固定之加碼幅度即年息百分之一點七五計算，
    而不得依據上開借據第三條第二款、第三款約定由原告任意調整云云，惟上開原
    告主張之利率加碼情形，自八十八年八月二十四日至八十九年五月十六日係以基
    本放款利率加碼年息百分之二點五七、同年五月十七日以後係按基本放款利率加
    碼年息百分之二點三七計算，對於被告雖有不利，然參以八十八年二月二十二日
    至同年三月八日部分則按基本放款利率加碼年息百分之一點六五、同年三月九日
    至同年八月二十三日按基本放款利率加碼年息百分之一點五五計算以觀，只需被
    告乙○○按期給付，則原告確已依據其繳款信用狀況予以調降加碼幅度，顯見該
    等約定對於被告即非全然不利，難認有民法第二百四十七條之一第四款或消費者
    保護法第十二條第一項規定之適用。且所謂定型化契約之條款違反誠信原則，對
    消費者顯失公平者，應屬無效，係以契約當事人之一方於訂約當時處於無從選擇
    締約對象或無拒絕締約餘地之情況，而簽訂顯然不利於己之約定為其要件。系爭
    消費借貸契約縱存有不利於被告一方之條款，惟締約當時，簽約之兩造並無前述
    無從選擇締約對象或無拒絕締約餘地之情況，與前開規定之要件不符，亦無從認
    為應屬無效。是仍應認上開借據第三條第二款、第三款之約定為有效，原告依據
    該等約定調整加碼幅度，進而請求按前述利率計算利息、違約金即無不合，被告
    乙○○此部分抗辯，不能認為可採。
  7.系爭借貸之利率，關於八十八年九月八日前之利息，已經於第一次強制執行撤回
    時，經被告乙○○與原告和解並清償完畢，並無違約金之問題，嗣後利息亦已繳
    納至八十九年九月八日即借款到期之日，是原告第二次強制執行取償者，除本金
    部分外，全屬到期後之遲延利息與違約金，而被告乙○○既明知繳款金額且給付
    至到期日，對於利率即應知悉，雖辯稱出售系爭房地後之繳息均為劉榮吉所為，
    伊不知利率云云，然此為原告所否認，從相關繳款記錄中，亦無法顯示有此事實
    ，被告乙○○復未進一步舉證，自不得認有該事實存在。況此部分原告請求均屬
    到期後未履約之違約金已如前述，即因本金未按期清償所發生，並為借款期間內
    遲延付息所致，原告亦無再行通知利率是否調整之問題，所辯原告不得請求違約
    金云云，即無從採取。
  (二)被告乙○○之抵銷抗辯是否有據：
  1.按從事設計、生產、製造商品或提供服務之企業經營者，於提供商品流通進入市
    場，或提供服務時，應確保該商品或服務，符合當時科技或專業水準可合理期待
    之安全性。企業經營者違反前二項規定，致生損害於消費者或第三人時，應負連
    帶賠償責任。但企業經營者能證明其無過失者，法院得減輕其賠償責任。消費者
    保護法第七條第一項、第三項固有明文，惟揆之上開條文之規定可知，是否有消
    費者保護法之適用，除需當事人之一方為從事設計、生產、製造商品或提供服務
    之企業經營者外，尚須所爭執之法律關係係因所提供之商品或服務所由生者始有
    其適用。而關於消費借貸關係，乃本於債務人向債權人借貸而產生之債權債務關
    係，其所由生者，為因借貸而發生之對價關係，並非債權人以提供服務為其營業
    之內容，是自無消費者保護法適用之餘地，被告乙○○引據消費者保護法相關規
    定而為抗辯已有未合。且縱認為消費借貸法律關係有消費者保護法之適用，然就
    劉榮吉未貸款代償一事而言，亦屬被告乙○○與劉榮吉間債權債務關係之內容，
    應由被告乙○○自行注意解決，非在原告應提供之服務範圍，原告縱已知悉渠等
    之約定並劉榮吉未依約代償，對於此第三人間之履約事項，於法律上亦無通知之
    義務可言，原告就此未予通知，不能認為對被告乙○○之權益有何侵害行為或有
    不完全給付情形而負有損害賠償責任。
  2.系爭消費借貸履行期已於八十九年九月八日屆至，依民法第二百二十九條第一項
    之規定，被告乙○○無待於催告即負有遲延責任，且無應另行催告始得拍賣抵押
    物之特約，而被告乙○○對於積欠借款未還，為避免抵押物遭受強制執行，亦應
    自行注意履約，就有關於劉榮吉是否依約代償，亦應由被告乙○○自行追蹤瞭解
    ，況即使原告明知劉榮吉最終未向原告申貸完成以代償系爭債務，亦無法確認劉
    榮吉是否另行籌資履約，被告乙○○抗辯原告負有予以通知之附隨義務，要屬苛
    求，且於法無據。
  3.再者，本件系爭房地之出售，為被告乙○○自己行為所致，其於移轉所有權登記
    後，依據物權追及效力，原告對當時之所有權人劉榮吉聲請執行，於法洵屬有據
    ，而被告乙○○已非所有權人，無從再就該等房地予以處分或為何權利之行使，
    其所能主張者，亦係關於劉榮吉是否履約應負之責任問題，所謂經通知即可保障
    自己權利、避免系爭房地遭賤賣云云，要屬無據，且焉有因自己行為導致風險增
    加時，竟要求為債權人原告應就其風險負擔通知或注意義務之理。又其未依約等
    候劉榮吉履約清償對原告之欠款後再行交屋，即率爾將所有權移轉並交付，當然
    需自負劉榮吉違約之風險，所辯實屬卸責之詞，全無可採。
  4.另參以第二次強制執行程序中，系爭房地經送鑑價結果，僅有三百一十五萬三千
    元，而原告則於九十年四月二十四日向本院民事執行處要求將拍賣底價提高至四
    百萬元，此有原告聲請狀及鑑價報告附於上開執行案卷內可按，難認有何故意以
    賤價拍賣系爭房地取償之行為，所為強制執行之聲請，亦係按法律規定，經由公
    開程序所為實現權利之方法行之，不能認為有何違反誠實信用原則之處。且經法
    院公開拍賣所得，即屬市價，原告僅以鑑定價格為依據，主張與拍定價格間之差
    額為其損害，然拍賣程序之歷次減價拍賣均係因無法拍定所為，即因無法以原定
    底價出售之故，顯見原定底價尚不被市場所接受，鑑價所得如有確切之證明顯示
    過高或過低，亦非不得由執行法院予以調整，而如原鑑價或底價過低，亦非無以
    高於鑑價或底價出售之可能，可見拍賣乃繫於市場因素而有價格上之起伏，所謂
    鑑定價格必為相當之市價云云，要屬無據之推論，自不得以該鑑價與拍定價格之
    差額主張係遭賤賣，且系爭房地已移轉登記為第三人劉榮吉所有，其縱有因拍賣
    所生之任何損害，得為主張者，權利主體亦為劉榮吉而非被告乙○○，抗辯所稱
    鑑價與拍定價格之差額五十七萬三千元為其所受損害云云，尚嫌無據，其進而據
    以主張抵銷，亦不能認為可採。
六、從而，被告乙○○積欠上開債務迄未清償，並已屆清償期，被告丙○○為其連帶
    保證人，原告依據消費借貸及連帶保證之法律關係，求為命被告連帶給付九十六
    萬八千七百六十五元及以該數額自九十一年三月十二日起至清償日止按年息百分
    之九點一計算之利息，暨按上開利率百分之二十計算之違約金（此部分均為逾期
    超過六個月以上部分）之判決，為於法有據，應予准許，被告乙○○之抵銷抗辯
    則為不能採取。
七、原告及被告各陳明願供擔保，請准聲請宣告假執行及免為假執行，經核均無不合
    ，爰各酌定相當擔保金額予以准許。而兩造其餘攻擊防禦方法，經核均於本件之
    判斷無影響，於茲不贅
八、據上論結，原告之訴為有理由，依民事訴訟法第三百八十五條第一項前段、第八
    十五條第二項、第三百九十條第二項、第三百九十二條判決如主文。
中      華      民      國    九十二    年      八      月     十四     日
                                    臺灣士林地方法院民事第一庭
~B法      官  蕭錫証
右為正本係照原本作成。
如對本判決上訴須於判決送達後廿日內向本院提出上訴狀。
中      華      民      國    九十二    年      八      月     二十     日
~B法院書記官  林翰章


司法院資訊處製作；財團法人民間司法改革基金會備份。
